臺灣苗栗地方法院民事裁定　　　　　　 100年度監宣字第62號
聲　請　人　謝錦源
相　對　人　徐碧蓮
上列聲請人聲請對相對人為監護宣告事件，本院裁定如下：
    主  文
聲請駁回。
聲請程序費用新臺幣壹仟元由聲請人負擔。
    理    由
一、本件聲請意旨略以：聲請人為相對人之三子，相對人於民國
    100 年4 月23日因車禍造成頭部外傷併腦出血，目前術後意
    識不清、言語困難、四肢無力，日常生活無法自理，雖經送
    醫診治，仍不見起色，為此請求宣告相對人為受監護宣告之
    人等語，並提出戶籍謄本、大千綜合醫院乙種診斷證明書等
    件為證。
二、按對於因精神障礙或其他心智缺陷，致不能為意思表示或受
    意思表示，或不能辨識其意思表示之效果者，法院得因本人
    、配偶、四親等內之親屬、最近一年有同居事實之其他親屬
    、檢察官、主管機關或社會福利機構之聲請，為監護之宣告
    。對於因精神障礙或其他心智缺陷，致其為意思表示或受意
    思表示，或辨識其意思表示效果之能力，顯有不足者，法院
    得因本人、配偶、四親等內之親屬、最近一年有同居事實之
    其他親屬、檢察官、主管機關或社會福利機構之聲請，為輔
    助之宣告，民法第14條第1 項、第15條第1 項分別定有明文
    。故須因精神障礙或其他心智缺陷，致無意思能力或意思能
    力不足，始合於監護宣告或輔助宣告之要件。
三、經查，聲請人主張相對人因車禍受傷致不能為意思表示或受
    意思表示，或不能辨識其意思表示之效果，固據其提出相對
    人之大千綜合醫院乙種診斷證明書為證，惟經本院於100 年
    9 月28日實施鑑定程序，並於鑑定人即財團法人為恭紀念醫
    院吳四維醫師前訊問相對人；相對人躺臥床上，可以自行睜
    眼，且有意識，可以回答問話並以舉手回應簡單問題，但因
    氣息較虛弱，回答音量較小，有勘驗筆錄在卷可稽。另經鑑
    定人鑑定結果：相對人過去無精神疾病與認知能力退化的情
    形，亦無家族精神疾病史，過去有穩定的工作經驗，已婚育
    有數名子女。相對人於100 年4 月間因車禍導致頭部受傷合
    併顱內出血，開刀後昏迷51日，之後生活自理能力變差，四
    肢無力無法翻身及坐起，大小便與沐浴均需協助，無法自理
    其生活及工作等。在精神狀態評估上，心理測驗顯示：相對
    人目前整體認知功能無明顯損傷傾向，對其想法、環境事物
    以及一般生活概念理解尚可有所表達、辨識與判斷，惟精緻
    度較為不足，在時空定向與短期記憶表現不佳，易混淆當下
    所處的時空與錯認家人，其肢體能力不佳，生活自理需他人
    協助，相對人有口語表達與理解能力，口語音量小且清晰度
    差，對其表達個人需求或溝通有不利影響，可能因此影響相
    對人的情緒穩定；所以整體而言，相對人目前的認知能力與
    精神狀態雖較車禍前的能力有減退，但有部分能力的缺失可
    能與其四肢活動不佳與口語能力變差有關，且似乎有改善的
    趨勢，所以依據中華民國精神醫學會的刑責能力判斷準則及
    相對人目前處理自己事務的能力來判斷，相對人應是屬於肢
    體能力缺失為主，無法判定已達精神耗弱或心神喪失的程度
    ，因此推斷相對人目前的心智狀態未達因心智缺陷（車禍導
    致頭部受傷與昏迷）致其為意思表示或辨識其意思表示效果
    的能力完全不能或顯有不足的程度等語，此有財團法人為恭
    紀念醫院精神醫療中心司法鑑定報告書1 份在卷可稽。本院
    參酌上開訊問情形及鑑定結果，相對人車禍受傷後身體狀況
    雖較虛弱，但可回答問話，尚能以肢體動作回應簡單問題，
    且經鑑定相對人無精神障礙或心智缺陷，係身體機能不佳及
    口語能力變差，惟心智狀態未達為意思表示或受意思表示，
    或辨識其意思表示效果之能力不能或顯有不足者之程度。從
    而，相對人之精神狀態、意思能力與監護宣告之要件不符，
    亦未達輔助宣告之程度，故本件聲請於法不合，應予駁回。
四、依民事訴訟法第608 條第2 項前段，裁定如主文。
中    華    民    國    100   年    10    月    31    日
                  家事法庭    法  官  曾明玉
以上正本係照原本作成。
如不服本裁定應於送達後十日內向本院提出抗告狀，並繳納抗告
費新臺幣壹仟元。
                              書記官  黃惠雯
中    華    民    國    100   年    10    月    31    日